【裁判字號】    98,台上,1865
【裁判日期】    981008
【裁判案由】    清償借款
【裁判全文】
最高法院民事判決            九十八年度台上字第一八六五號
上  訴  人  乙○○
訴訟代理人  劉喜律師
被 上訴 人  國票綜合證券股份有限公司
法定代理人  丙○○
被 上訴 人  甲○○
上列當事人間請求清償借款事件，上訴人對於中華民國九十八年
五月十三日台灣高等法院台中分院第二審判決（九十八年度金上
字第三號），提起上訴，本院判決如下：
    主  文
原判決除假執行部分外廢棄，發回台灣高等法院台中分院。
    理  由
本件上訴人主張：被上訴人甲○○於民國八十七年間任職國票綜
合證券股份有限公司（下稱國票公司）前身即宏福證券股份有限
公司豐原分公司（下稱宏福公司豐原分公司）經理，上訴人自同
年五月五日起迄同年六月一日，先後委由甲○○代買台灣肥料股
份有限公司（下稱台肥公司）股票共計六十五張。詎伊於八十八
年十一月初發現上開股票已被盜賣殆盡，甲○○坦承盜賣股票事
實，惟出具切結書載明係「質借」原因，交付計新台幣（下同）
三百四十四萬五千元之支票四紙，以為補償，惟所交付面額一百
萬元之第一張支票到期經提示遭退票，再出具切結書承認其未曾
向伊質借股票，且確有盜賣股票及盜領存款之事實。嗣後所交付
之四紙支票經提示均遭退票。經查證始知甲○○，擅將上訴人所
有台肥公司股票六十五張賣出，將股款匯入伊世華銀行豐原分行
乙種活期存款帳戶（下稱系爭存款帳戶）後，再偽刻上訴人印章
做為炒作股票用。合計甲○○盜賣上揭股票及冒領存款合計三百
三十一萬五千元，致伊受有損害，依法甲○○應負侵權行為損害
賠償責任。又甲○○當時分別係國票公司之前身宏福公司僱用之
經理，其利用職務不法侵害被上訴人權利，國票公司自應負僱用
人責任。另伊在宏福公司豐原分公司開戶，二者間具有委任關係
，又伊與甲○○有委託買入股票之委任關係，故伊與國票公司、
甲○○間均有委任關係，爰依侵權行為、委任法律關係規定，求
為命國票公司與甲○○應連帶給付三百三十一萬五千元本息之判
決。
被上訴人甲○○則以：上訴人委託伊買賣股票，雙方約定賺錢雙
方對分，若虧錢則由其負責。系爭股票買賣事先均經上訴人同意
，股票賣出所得亦經上訴人同意出借與伊，後因金融風暴發生虧
損。上訴人委託伊買賣股票，原則上均係以上訴人帳戶內的錢買
股票，如果不夠，由伊先行墊款，匯錢進上訴人帳戶內。伊並未
保管上訴人存摺，取款條均由伊寫好金額再給上訴人蓋章。八十
八年十一月九日書立之切結書，係上訴人逼迫伊簽寫，伊為保工
作始簽立切結書等語，資為抗辯。
被上訴人國票公司則以：甲○○並無侵權行為事實，伊否認上訴
人所指其將世華銀行存摺交由甲○○保管，亦否認甲○○盜刻、
盜用上訴人印章等情事。上訴人僅空言泛稱甲○○偽造取款憑條
、盜賣股票與盜領股款，迄未舉證以實其說。又原宏福公司並無
違反與上訴人間之委任契約致上訴人受有損害，上訴人違反委託
人印鑑存摺自行保管聲明書暨交割款券轉撥同意書之約定，私下
與甲○○訂立「全權委託由甲○○代為有價證券買賣之契約」，
上訴人受有損害係因甲○○有無違反委任（託）契約所致，與是
否違反上訴人與伊間委託買賣有價證券及集中保管證券存摺登錄
作業之契約，係屬二事。而甲○○前揭買賣股票及領款行為，係
經上訴人授權，足證甲○○確實受上訴人之委託，授權由甲○○
代為買賣股票。若上訴人主張私下將存摺交由甲○○保管屬實，
係自陷財產遭他人盜領之風險，讓甲○○有可趁之機，及為其損
害發生或擴大之主要原因，上訴人對於本件損害之發生與有過失
等語，資為抗辯。
原審將第一審所為上訴人勝訴之判決廢棄，改判駁回其訴，無非
以：甲○○於八十七年五月間，介紹上訴人至宏福公司開立國泰
世華銀行系爭存款帳戶，作為股票買賣之用，並於八十八年二月
間經由甲○○建議，將股票交易帳戶改為融資帳戶，設立系爭證
券交易帳戶，並辦理國泰世華銀行系爭帳戶之變更印鑑程序，為
兩造所不爭執，應堪信為真實。又甲○○使用上訴人所有系爭股
票交易帳戶及國泰世華銀行帳戶進行如附表一所示之買賣股票行
為等情，此亦有系爭股票交易帳戶之客戶交易明細表、上訴人及
甲○○於國泰世華銀行豐原分行之交易明細紀錄為證，堪足採信
。依附表一所示股票交易明細及資金來源，係甲○○出賣上訴人
所有集保六十五張台肥股票後，改由融資買入六十五張台肥股票
，將差價一百九十四萬三千五百一十六元，用以繼續購買華票及
亞旭股票，故上訴人主張甲○○盜賣六十五張台肥股票云云，顯
不足取。另就購買上開股票之資金，係上訴人係同意出賣原有之
六十五張台肥股票，上訴人主張甲○○盜賣其所有之六十五張台
肥股票，實難採信。又上訴人主張僅委託甲○○買入股票並未委
託賣出股票等語，惟第一審法院言詞辯論程序，由上訴人陳述內
容，益徵上訴人曾向甲○○諮詢購買股票之選股事宜，僅未特定
委託購入之股別及張數而已甚明。且若上訴人只有選股而未特定
股別及張數即交由甲○○買入股票，逾半年均未聞問究竟代為購
買何種股票及張數，顯有違交易常情，且上訴人若僅單純委託甲
○○購入股票，當無交付甲○○存摺以供融資買入股票之必要，
故上訴人上開主張僅委託甲○○買入股票並未委託賣出股票云云
，要難採信。另甲○○雖先後有如附表二所示之提領存款紀錄，
然依附表一所示之買賣紀錄，甲○○出賣股票後，仍將賣出股票
所得股款供作再行買入股票之交割款項，若有不足則由甲○○自
行匯入，以利進行交割，據此，倘若甲○○有盜賣股票之意思，
其於將上訴人所有系爭存款轉入其個人帳戶後，衡情應不會再繼
續匯回購買股票，堪認上訴人全權授權甲○○買賣股票，約定獲
利雙方對分，虧錢則由甲○○負擔，以及上訴人授權甲○○代為
出賣股票之事實，否則雙方要如何憑以計算本件股票之買賣係有
獲利或虧損？從而上訴人主張甲○○盜賣伊所有股票，自應負侵
權行為責任云云，應不可採。上訴人雖於第一審法院偽造文書案
件審理中，稱其未辦理變更印鑑之手續，惟上揭變更相關手續，
係由林秀霞、訴外人何秀麗親自前往上訴人辦公室辦理等情，業
經林秀霞、證人何秀麗於刑事案件到庭證述明確，互核相符，變
更印鑑申請又有上訴人親自簽名，應為上訴人親自辦理無訛。上
訴人主張遭甲○○擅自變更其世華銀行豐原分行帳戶印鑑之相關
手續云云，不足採信，甲○○書立之切結書仍記載「私刻印章變
更其世華銀行豐原分行帳戶印鑑」情節，顯與事實不符。又甲○
○曾於八十八年十一月二十四日書立之切結書，為電腦打字並非
甲○○親書，其內容有上揭不實之處，足徵甲○○於刑事案件審
理中所辯，因上訴人揚言提出告訴，乃應其要求而簽寫，應認可
採。又原審九十五年度上更(一)字第一九四號偽造文書一案，認定
甲○○有盜賣台肥股票等行為，惟未審酌前述情節，且基於民事
法院認定事實，不受刑事法院認定之拘束，自得獨立認定上開事
實，不受刑事判決內容之拘束。次查甲○○提領存款之取款憑條
上之印文，經法務部調查局鑑定結果，取款憑條上「乙○○」之
印文，與上訴人留存於銀行印鑑卡上「乙○○」之印文相符。上
訴人雖一再迭稱上揭印鑑卡所約定使用之印鑑並未交予甲○○保
管，而甲○○亦堅決否認有保管該印鑑，並經證人即林秀霞於刑
事庭證述相符，足證上訴人主張上揭印鑑應為被上訴人保管中，
應堪採信，顯見附表二編號金錢之提領，係經上訴人
同意再親自持印鑑章蓋在取款條後，再交由甲○○提領，甲○○
所辯，尚堪採信。又上開存入之金錢係甲○○所存入，為上訴人
所不爭執，為此，如甲○○欲盜領上訴人存款，則於上開附表二
編號後，又何須於八十八年三月三十日、同年四月三
日及六月二十三日再存入編號金錢？附表二編號之領款
，上訴人雖人不在國內，惟依附表一所示自八十八年三月二十三
日起至六月二十二日間上訴人有委託甲○○買賣股票，再依附表
二編號所示之日，上訴人均有親自蓋章同意甲○○取領存款
，顯見上訴人與甲○○二人關係密切，而編表二編號所示提領
一百五十六萬元又為買賣股票操作款項（見附表一編號至）
，既因印鑑均在上訴人處，且上訴人亦自承未曾蓋空白取款條給
甲○○，則甲○○為應付其間購入股票之股款，非無可能如甲○
○所言在上訴人於出國前先由甲○○於取款條填載金額，並由上
訴人蓋好印鑑，再交甲○○提款，故上訴人以當日人不在國內，
即推定甲○○有盜領云云，尚難採信。從而，上訴人主張甲○○
應負侵權行為責任，自不足取。而甲○○既不負侵權行為，則上
訴人主張國票公司依民法第一百八十八條及行為時之公司法第八
條第二項、第二十三條之規定，與甲○○對其負連帶賠償之責，
自屬無據，為不足取。至上訴人追加依民法第五百二十八條、第
五百三十五條、第五百四十二條、第五百四十四條之規定，主張
國票公司與甲○○應負連帶賠償責任。惟上開規定得請求損害賠
償，其要件仍以故意、過失或其他可歸責之事由，且損害賠償乃
以填補損害為要件，故上訴人自應就其受損害負舉證之責。上訴
人既授權甲○○操作股票，並同意及親自蓋用印鑑章後交由甲○
○提領，難認甲○○有故意、過失或其他可歸責之事由，雖依附
表二所示提領及回存金額，其間有三百三十二萬三千元之差額，
但既約定「由甲○○代為操作買賣股票，如有賺錢雙方對分，如
有虧錢則由甲○○負擔」，則依附表二所示提領及回存金額之時
間，如上訴人有損害，何於編號二十萬元及八千元，仍願再
蓋其印鑑章同意交由甲○○領取？且附表二所示上訴人之帳戶除
了買賣股票之交割外，尚有轉帳、利息等等交易金額，自難以存
摺間之提領與存入之差額即推論為上訴人之損害，上訴人復未舉
證上開差額即為其損害金額，上訴人主張伊因委任而受有損害云
云，要不足採等詞，為其判斷之基礎。
經查，上訴人於原審主張其僅委託甲○○買入股票，未曾委託賣
出股票，原審則以依附表一所示之買賣紀錄，甲○○出賣股票後
，仍將賣出股票所得股款供作再行買入股票之交割款項，若有不
足則由甲○○自行匯入，以利進行交割，因認上訴人與甲○○約
定授權甲○○買入及賣出股票，如有獲利雙方對分，虧錢則由甲
○○負擔情事。但按主張有於己之事實者，應負舉證責任，民事
訴訟法第二百七十七條定有明文。原審就被上訴人所辯雙方約定
代為買賣股票，以上開方式計算盈虧之事實，既為上訴人所否認
，即應由主張該事實存在之被上訴人負舉證之責，乃原審以甲○
○曾有存入較提領數額為少之金額入系爭帳戶，推論被上訴人所
辯前詞為真正，非無違反經驗法則之虞，況被上訴人二人均為從
事證券業者，當明知臺灣證券交易所股份有限公司營業細則第七
十九條禁止客戶委託證券經紀商買賣股票，不得為全權委託之規
定，被上訴人既以前詞辯稱上訴人有全權委託甲○○賣股票事實
存在，即應負舉證責任。又查，原審判決附表一所示，甲○○於
八十八年四月七日即曾提領上訴人帳戶內款額一百五十六萬元，
其於同年六月二十四日回存金額僅二十三萬元，原判決固認定該
一百五十六萬元係為買賣股票操作款項之金額之事實，但究係代
上訴人買入何種股票，金額若干，均未見於判決理由項下說明。
且附表一編號至係指賣出股票之金額，非買入股票應支出之
金額，原審以此作為甲○○有代為買入股票事實之證據，顯有認
作事實不依證據之違誤。再依原判決附表二所示，甲○○提領之
金額高達五百三十九萬八千元，而其回存之金額僅二百零七萬五
千元，兩者相差達三百三十餘萬元，該差額是否如原判決所認定
，由甲○○代為買賣股票如有獲利雙方對分，而應分歸甲○○之
獲利金額？原審再以系爭取款條上訴人印鑑為真正，據此推論系
爭一百五十六萬元提領款項，係上訴人出國前即蓋妥印章委託甲
○○代為購入股票用，惟上訴人於該日已出國，所謂委託代購股
票用，究係購買何種股票，其流向為何？原判決均未於判決理由
項下說明，亦有判決不備理由之違法。上訴論旨，指摘原判決不
當，求予廢棄，非無理由。
據上論結，本件上訴為有理由。依民事訴訟法第四百七十七條第
一項、第四百七十八條第二項，判決如主文。
中    華    民    國  九十八  年    十    月    八    日
                      最高法院民事第四庭
                          審判長法官  劉  延  村
                                法官  許  澍  林
                                法官  黃  秀  得
                                法官  許  正  順
                                法官  魏  大  喨
      本件正本證明與原本無異
                                      書  記  官
中    華    民    國  九十八  年    十    月   二十   日
                                                      K


司法院資訊處製作；財團法人民間司法改革基金會備份。
